ACORDAO-COMPLETO-2535337

ACÓRDÃO 2509/2022 ATA 14/2022 - PRIMEIRA CÂMARA

VISTOS, relatado e discutidos estes autos, originariamente constituído para o exame de ato de aposentadoria, e agora em fase de análise do pedido de reexame interposto pela ex-servidora do Tribunal Regional do Trabalho da 15ª Região - Campinas/SP Márcia Akemi Chida contra o Acórdão 12753/2021-TCU-Primeira Câmara, que considerou ilegal seu ato de aposentadoria em virtude da incorporação de quintos de função comissionada exercida após a edição da Lei 9.624/1998.
ACORDAM os Ministros do Tribunal de Contas da União, reunidos em sessão da 1ª Câmara, ante as razões expostas pelo Relator e com fundamento nos arts. 32 e 48 da Lei 8.443/1992, em:
9.1. conhecer do pedido de reexame e negar-lhe provimento;
9.2. encaminhar cópia deste acórdão à recorrente, com a informação de que a íntegra do relatório e do voto que o fundamentam está disponível no endereço eletrônico www.tcu.gov.br/acordaos.

Pedido de reexame interposto por Márcia Akemi Chida, ex-servidora do Tribunal Regional do Trabalho da 15ª Região  Campinas/SP, contra decisão que considerou ilegal seu ato de aposentadoria em virtude da incorporação de quintos de função comissionada exercida após a edição da Lei 9.624/1998.

Primeira Câmara

3. Recorrente: Márcia Akemi Chida (XXX.236.158-XX), ex-servidora

13.1. Ministros presentes: Vital do Rêgo (na Presidência) e Jorge Oliveira (Relator).
13.2. Ministro-Substituto convocado: Augusto Sherman Cavalcanti.
13.3. Ministro-Substituto presente: Weder de Oliveira.

JORGE OLIVEIRA

Ministro-Substituto Augusto Sherman Cavalcanti

Trata-se de pedido de reexame interposto por Márcia Akemi Chida, ex-servidora do TRT da 15ª Região, contra o Acórdão 12753/2021-TCU-Primeira Câmara, que negou registro à sua aposentadoria em função da incorporação, nos proventos, de quintos de funções exercidas após a edição da Lei 9.624/1998.
2. 	A deliberação recorrida foi exarada com o seguinte teor:
	"ACORDAM os Ministros do Tribunal de Contas da União, reunidos em sessão da 1ª Câmara, com fundamento nos arts. 1º, inciso V, e 39, inciso II, da Lei 8.443/1992, c/c o art. 259, inciso II, e na forma do art. 143, inciso III, ambos do Regimento Interno, em:
	a) considerar ilegal o ato constante da peça 3, relativo à aposentadoria de Márcia Akemi Chida, negando-lhe o respectivo registro, nos termos do art. 260, § 1º, do Regimento Interno desta Corte de Contas;
	b) dispensar o ressarcimento das importâncias recebidas indevidamente de boa-fé, com fulcro na Súmula 106, desta Corte de Contas;
	c) determinar ao Tribunal Regional do Trabalho da 15ª Região -  Campinas/SP que:
	c.1.) promova, no prazo de quinze dias, a contar da notificação desta decisão, o destaque da parcela incorporada de quintos ou décimos pelo exercício de função comissionada entre o período de 08/04/1998 e 04/09/2001, transformando-a em parcela compensatória que deverá ser absorvida por quaisquer reajustes futuros, nos termos do RE 638.115/CE, caso a incorporação tenha se dado por decisão judicial não transitada em julgado ou por decisão administrativa;
	c.2) dê ciência à interessada, no prazo de quinze dias contados da notificação desta deliberação, do inteiro teor deste decisum, alertando-o de que o efeito suspensivo proveniente da interposição de eventuais recursos, caso não providos, não o exime da devolução dos valores percebidos indevidamente; 
	c.3) encaminhe ao Tribunal, no prazo de trinta dias a contar da notificação desta decisão, comprovantes da data em que o interessado teve ciência do teor desta deliberação."
3.	Transcrevo, a seguir, excerto da instrução elaborada pela Serur na qual foram analisados os argumentos aduzidos pela recorrente:
	" (...)	
	HISTÓRICO 
	2. Conforme consta do ato de peça 3, a recorrente ocupou função comissionada posteriormente ao advento da Lei 9.624/1998, cuja correspondente parcela de quintos foi incorporada aos seus proventos, razão por que foi determinado ao órgão de origem que procedesse à adequação da aludida parcela conforme modulado pelo Supremo Tribunal Federal no âmbito do RE 638.115. 
	ADMISSIBILIDADE
	3. Reitera-se o exame de admissibilidade efetuado pelo Sar/Serur (peça 18) , ratificado pelo Ministro-Relator Jorge Oliveira (peça 22) , que concluiu pelo conhecimento do pedido de reexame, com fundamento no art. 48 da Lei 8.443/1992, c/c os arts. 285 e 286, parágrafo único, do RI/TCU, suspendendo-se os efeitos das alíneas 'a', 'c' e 'c.1' do Acórdão 12753/2021-TCU-Primeira Câmara.
	EXAME DE MÉRITO
	4. Delimitação
	4.1. Constitui objeto do presente recurso definir se o Acórdão 12753/2021-TCU-Primeira Câmara afrontou o julgamento do RE 638.115/CE.
	5. Do direito à incorporação de quintos decorrente do exercício de função comissionada e/ou cargo em comissão, no período entre 08/04/1998 e 04/09/2001 (RE 638.115/CE) 
	5.1. A recorrente aduz que é beneficiária de decisão judicial transitada em julgado, que lhe assegura a incorporação de quintos decorrente do exercício de função comissionada e/ou cargo em comissão, no período entre 08/04/1998 a 04/09/2001, com base nos seguintes argumentos:
	5.2. A recorrente foi beneficiada por ação coletiva transitada em julgado em 02/03/2012, ou seja, antes da prolação da decisão final do RE 638.115/CE, movida pelo Sindicato dos Trabalhadores do Poder Judiciário Federal no Estado de São Paulo (Sintrajud) de número 0000292-57.2004.4.03.6100.
	Análise
	5.3. Convém, de pronto, transcrever excerto do voto condutor do acórdão recorrido, que trata da irregularidade em relação aos quintos:
	'VISTOS e relacionados estes autos relativos à aposentadoria de Márcia Akemi Chida, concedida pelo Tribunal Regional do Trabalho da 15ª Região - Campinas/SP submetida a este Tribunal para fins de registro, em cujos proventos foi contemplada parcela de 'quintos/décimos' decorrentes do exercício de função (ões) comissionada (s) após o advento da Lei 9.624/1998.
	Considerando que, na espécie, o STF, no âmbito do RE 638.115/CE, ao deliberar acerca do tema, concluiu que 'ofende o princípio da legalidade a decisão que concede a incorporação de quintos pelo exercício de função comissionada no período de 08/04/1998 até 04/09/2001, ante a carência de fundamento legal', sendo este o entendimento pacífico adotado por esta Corte de Contas;
	Considerando que, conforme consta da peça 3, a interessada ocupou função comissionada em período posterior ao advento da Lei 9.624/1998, cuja parcela foi incorporada aos seus proventos;
	Considerando que a parcela impugnada pode ter sido concedida mediante decisão judicial transitada em julgado, por decisão judicial não passada em julgado ou, ainda, por decisão administrativa;
	Considerando que, segundo a modulação de efeitos adotada pelo Supremo Tribunal Federal no âmbito do RE 638.115/CE, poderá ser mantido o pagamento da parcela incorporada de quintos ou décimos amparados por decisão judicial transitada em julgado;
	Considerando que na hipótese de incorporação de quintos ou décimos amparados por decisão judicial não transitada em julgado ou por decisão administrativa, a vantagem incorporada no período de 8/4/1998 até 4/9/2001, deve ser convertida em parcela compensatória a ser absorvida por quaisquer reajustes futuros;'
	5.4. Ocorre que a recorrente alega haver decisão judicial transitada em julgado favorável à incorporação dos quintos no período entre 08/04/1998 a 04/09/2001. Caso comprovado o trânsito em julgado, bem como ser a recorrente beneficiária da decisão, caberá ao órgão de origem observar a modulação de efeitos fixada pelo Supremo Tribunal Federal no RE 638.115, de modo a manter a parcela de quintos incorporados no referido período, o que já foi devidamente contemplada pela alínea 'c.1.' do vergastado acórdão, que determinou a absorção tão somente se a parcela for proveniente de decisão judicial não transitada em julgado ou de decisão administrativa.
	5.5. Registra-se, por oportuno, que ainda que comprovado o trânsito em julgado, isto por si só não possui o condão de alterar o julgamento pela ilegalidade do ato, pois que o e. STF deixou assente que a incorporação de quintos no período de 08/04/1998 até 04/09/2001 ofende o princípio da legalidade, nos termos da tese firmada em sede de repercussão geral, Tema 395. Ademais, o provimento judicial somente impede a suspensão dos pagamentos das parcelas indevidas (Acórdão 3842/2020-TCU-Primeira Câmara) .
	CONCLUSÃO
	6. Da análise de mérito, conclui-se que, relativamente à parcela 'quintos' incorporada no período de 08/04/1998 até 04/09/2001, caso a interessada comprove, perante o órgão de origem, ser beneficiária de decisão judicial transitada em julgado, poderá ser mantida a continuidade dos pagamentos imune à absorção por reajustes futuros, consoante modulação de efeitos fixada pelo Supremo Tribunal Federal no RE 638.115.
	6.1. Por conseguinte, deve-se negar provimento ao presente recurso.
	PROPOSTA DE ENCAMINHAMENTO
	7. Ante o exposto, submetem-se os autos à consideração superior, propondo-se, com fundamento no art. 48 da Lei 8.443/1992:
	a) conhecer do recurso e, no mérito, negar-lhe provimento; e
	b) informar a recorrente e demais interessados do acórdão a ser proferido, destacando que o relatório e o voto que o fundamentam podem ser acessados por meio do endereço eletrônico www.tcu.gov.br/acordaos."
4. 	O Ministério Público junto ao TCU, representado neste processo pelo Procurador Rodrigo Medeiros de Lima, manifestou-se de acordo com a proposta de encaminhamento formulada pela unidade técnica.
	É o relatório.

Rudi Meira Cassel (OAB/DF 22.256), Jean Paulo Ruzzarin (OAB/DF 21.006) e outros.

Procurador Rodrigo Medeiros de Lima

PEDIDO DE REEXAME. APOSENTADORIA. TRT-15. INCORPORAÇÃO DE QUINTOS POSTERIORMENTE À LEI 9.624/1998. ATO ILEGAL. NEGATIVA DE REGISTRO. APLICAÇÃO DA MODULAÇÃO DE EFEITOS DEFINIDA PELO STF NO ÂMBITO DO RE 638.115/CE. CONHECIMENTO DO RECURSO. ARGUMENTOS INSUFICIENTES PARA ALTERAÇÃO DA DECISÃO ANTERIOR. NÃO PROVIMENTO.

APOSENTADORIA (APOS)

Secretaria de Recursos (Serur)

Atendidos os requisitos de admissibilidade, conheço do pedido de reexame interposto por Márcia Akemi Chida, ex-servidora do TRT da 15ª Região, contra o Acórdão 12753/2021-TCU-Primeira Câmara, que negou registro à sua aposentadoria em função da incorporação, nos proventos, de quintos de funções exercidas após a edição da Lei 9.624/1998.
2.	Depois de examinar e rejeitar os argumentos da recorrente, a Secretaria de Recursos (Serur) , em pareceres uniformes e com a anuência do Ministério Público junto ao TCU (MP/TCU) , opinou pelo não provimento do apelo.
3.	Acompanho tais manifestações, cuja análises incorporo entre minhas razões de decidir, sem prejuízo de fazer as seguintes breves ponderações.
4.	A ex-servidora alegou, em síntese, a existência de decisão judicial transitada em julgado, anterior à deliberação final do Supremo Tribunal Federal (STF) no Recurso Extraordinário (RE) 638.115, que lhe assegurou direito à incorporação de funções de confiança exercidas no período de 08/04/1998 a 04/09/2001. Assim, a inclusão dessa vantagem nos seus proventos seria legal, não podendo ser impugnada pelo TCU, o que deveria conduzir à legalidade e ao registro do ato de sua aposentadoria.
5. 	Em primeiro lugar é importante destacar que, no caso em exame, o Tribunal não rejeitou o eventual benefício à recorrente oriundo de decisão judicial que lhe seja favorável. Ao contrário, o acórdão recorrido determinou expressamente que o órgão de origem aplicasse a modulação dos efeitos fixada pelo STF no RE 638.115.
6. 	Desse modo, é certo que havendo, perante o órgão de origem, a comprovação de que a recorrente efetivamente é beneficiária de decisão judicial transitada em julgado que lhe assegure a incorporação de quintos no período mencionado, a vantagem poderá subsistir, imune à absorção por reajustes futuros.
7.	Não há, portanto, reparos a serem feitos ao acórdão original em relação a esse ponto, uma vez que a decisão contemplou a pretensão arguida pela recorrente.
8.	Por fim, cabe o registro de que, ainda que comprovado o mencionado trânsito em julgado, o julgamento deste Tribunal pela ilegalidade do ato de aposentadoria não será alterado, levando-se em conta que o próprio STF deixou assente que a incorporação de quintos no período de 08/04/1998 até 04/09/2001 ofende o princípio da legalidade, nos termos da tese firmada em sede de repercussão geral, Tema 395.
9.	Desse modo, não tendo sido apresentados elementos que justifiquem modificar a deliberação recorrida, deve-se negar provimento ao pedido de reexame.
	Ante o exposto, acompanho integralmente os pareceres uniformes da unidade técnica e do MP/TCU e voto no sentido de que o Tribunal adote a minuta de acórdão que ora submeto à deliberação deste Colegiado.
TCU, Sala das Sessões, em 10 de maio de 2022.
JORGE OLIVEIRA 
Relator